【裁判字號】    94,家訴,28
【裁判日期】    970618
【裁判案由】    請求夫妻剩餘財產分配事件
【裁判全文】
臺灣高雄地方法院民事判決              94年度家訴字第28號
原      告  甲○○
訴訟代理人  李昌明律師
被      告  乙○○
訴訟代理人  王伊忱律師
            陳景裕律師
            鄭美玲律師
上當事人間請求夫妻剩餘財產分配事件，本院於民國97年5 月20
日言詞辯論終結，判決如下：
      主  文
被告應給付原告新台幣貳佰萬元及自民國九十四年三月五日起至
清償日止，按年息百分之五計算之利息。
本判決於原告以新台幣柒拾萬元為被告供擔保後，得假執行，但
被告以新台幣貳佰萬元為原告供擔保後，得免假執行。
訴訟費用由被告負擔。
      事實及理由
一、原告起訴主張：兩造於民國（下同）65年間結婚，未約定夫
    妻財產制。被告於89年間起訴請求離婚，原告於同年3 月8
    日同案反訴請求離婚，嗣經台灣台北地方法院89年度婚字第
    207 號、台灣高等法院90年度家上字第89號等判決，駁回被
    告離婚之本訴請求，並准原告反訴之離婚請求，全案並於90
    年10月23日確定。又上開89年度婚字第207 號、90年度家上
    字第89號等確定判決，係命被告應自89年12月20日起，按月
    給付兩造所生未成年子女丙○○新台幣（下同）22500 元及
    命被告應給付原告即該案反訴原告1583639 元。因被告拒絕
    給付，經原告聲請強制執行後（90年執助第104 號），查扣
    被告於第一商業銀行旗山分行29194 元、高新商業銀行旗山
    分行50110 元、郵政儲金匯業局60890 元、財團法人私立○
    ○技術學院薪津302475元等，合計442669元。除此之外，原
    告無法查知被告所有可供執行之剩餘財產。原告雖懷疑被告
    有隱匿之嫌，但苦無證據與資訊。俟於92年5 月15日在台灣
    台北地方法院90年度重訴字第3068號塗銷抵押權事件一案，
    被告自承其第一銀行旗山分行第0000 0000000帳戶有400 萬
    元基金、土地銀行美濃分行有100 萬元存款可供原告查封，
    原告更加懷疑被告可在短短離婚不到2 年內，聚集至少500
    萬元，應有隱匿財產，是以原告在兩造另案91年度上易字第
    196 號債務人異議之訴，請求法院調查被告設於高新商業銀
    行旗山分行、第一商業銀行旗山分行之帳戶資料，始查知被
    告自89年2 月11日起至89年9 月8 日止，於高新商業銀行旗
    山分行第0000000000 00 號帳戶共有16筆不明支出金額達
    13452841元、自89年6 月間起至90年3 月26日止，於第一商
    業銀行旗山分行有多筆不明支出金額達17060000元，以上不
    明支出金額達3051 2841 元。縱認上開金額係上開二帳戶互
    有往來所累計之金額，但被告於第一商業銀行旗山分行於89
    年6 月間之存款餘額曾有一筆達14865620元之存款，並無互
    相流通重疊計算之問題。該筆存款係被告婚姻期間所累積之
    財產，自應列入二造聯合財產。又被告於89年3 月8 日時，
    在第一商業銀行旗山分行之存款餘額為1256198 元，另於高
    新商業銀行旗山分行之存款餘額為1400餘萬元；而原告於90
    年10月23日離婚確定前之臺灣銀行綜合存款第000000000000
    號之帳戶餘額為90年6 月21日之3254元、文山木新郵局第00
    00 00-0 號之存款餘額為59610 元（90年10月15日）、台北
    銀行活期儲蓄存款第000000000000號帳戶於90年10月23日離
    婚前最終結存金額為4382元（90年6 月20日），合計67246
    元；另原告倘以離婚起訴時（89年3 月8 日）點計算剩餘財
    產，則為90438 元。又兩造均無債務，故兩造離婚起訴時之
    財產餘額差別達1400多萬元，爰依民法第1030條之1 ，請求
    分配上開夫妻剩餘財產差額，並保留部分請求，僅請求被告
    應給付原告200 萬元及自起訴狀繕本送達被告翌日起至清償
    日止，按年息百分之5 計算之利息。並願供擔保，請准宣告
    假執行。
二、被告辯稱：
（一）兩造之婚姻關係於90年10月23日經法院判決離婚確定消滅
      ，是以計算兩造之剩餘財產範圍，依民法第1030條之1 之
      規定，應以夫妻關係消滅時為據，是於本案應以90年10月
      23日作為計算兩造剩餘財產之基準日。又依同法條第3 項
      之規定，剩餘財產差額之分配請求權，自請求權人之有剩
      餘財產差額時起，二年間不行使而消滅。又原告知悉被告
      於婚姻關係存續中，有取得而現存之財產差額時，該請求
      權即自離婚確定時起算，不以原告是否知悉財產差額之確
      定數額為限。原告於離婚訴訟中，表明自己無恆產，但要
      求被告支付贍養費286 萬元、子女生活費每月2 萬6 仟元
      ，並強制執行被告學校薪資，足認原告於離婚時，已知雙
      方有財產差額存在，是本件請求權時效應自該離婚確定日
      起算；縱使原告於婚姻關係消滅時，不知有財產差額存在
      ，可請求分配，但原告於既認為被告有詐害債權之行為，
      並於90年度重訴字第3068號塗銷抵押權一案中，於91年11
      月21日以準備書狀陳明：「被告自陳其已為原告提供全額
      擔保，絕非無資料之人，益證被告為了詐害原告債權，確
      有故意脫產之行為，自陷於無資力狀態，使原告無法透過
      法院強制執行程序獲得清償」等語，顯見原告中最遲亦應
      於91年11月21日知悉其可請求分配剩餘財產，而原告遲至
      2 年後之94年2 月25日起算，顯已逾越時效，被告自得拒
      絕分配剩餘財產。
（二）被告離婚前處分自己財產之行為當時，民法並無現今1022
      條之規定，被告並無向原告陳報各筆金錢流向之必要，不
      得因此即謂被告隱匿財產。此外被告多次鼓勵原告就業，
      但均遭拒絕，其事後請求分配剩餘財產，顯不公平。
（三）原告要求分配剩餘財產，無非認為本件有民法第1030條之
      3 （追加計算隱匿之財產）之規定之適用。然被告各筆資
      金流向，均為投資購買股票之正常支出，並無隱匿財產之
      目的，何況兩造婚姻關係於90年10月23日消滅，而上開法
      條係於91年6 月26日方增訂施行，依民法親屬篇施行法第
      1 條之規定，上開法條不得溯及既往，故原告請求分配剩
      餘財產，顯無理由。
（四）縱認原告有權請求剩餘財產分配，然原告起訴請求離婚時
      ，原告之帳戶存款餘額雖為90438 元，惟原告另有237 萬
      元（即被告交付原告管理之資金，包括支票號碼Z0000000
      ，面額67萬元、支票號碼ZZ0000000 ，面額1125375 元、
      83年11月28日之匯款278000元、萬寶基金30萬元），95萬
      元（原告於90年1 月4 日向台北地方法院提存之擔保金，
      ，原告並已於91年3 月29日領回）、300 萬元（依財政部
      84年度補稅核定書載明，原告之該年度利息所得為212106
      元，依中央銀行業務局97年3 月31日函及84年度北市銀及
      郵匯局84年7 月之一年定期利率計算，原告有300 萬元之
      本金）、268 萬元（原告藏匿於兩造長子丁○○、次子戊
      ○○名下之資金）不等金額，合計900 萬元之款項未列入
      計算剩餘財產，如予計列，原告之剩餘財產將達909043 8
      元，比被告之剩餘財產1256 198元還多，兩相比較結果，
      被告並無多餘財產差額給付予原告，從而原告請求被告給
      付200 萬元之剩餘財產差額及法定利息，為無理由，應予
      駁回。被告如受不利之判決，願供擔保請准宣告免假執行
      。
三、法院之判斷：
（一）原告主張兩造於65年間結婚，被告於89年起訴請求離婚，
      原告於89年3 月8 日於同案（台灣台北地方法院89年婚字
      第207 號）反訴請求判決准與被告離婚獲准，全案經該案
      反訴被告上訴後，於90年10月23日判決駁回反訴離婚上訴
      確定等事實，有上開判決2 份、戶籍謄本2 份在卷可查，
      且為被告所不爭執，堪信屬實。
（二）又兩造結婚後迄離婚前，均未約定夫妻財產制，亦未改用
      分別財產制，此亦為兩造所不爭執，而「夫妻未以契約訂
      立夫妻財產制者，除本法另有規定外，以法定財產制為其
      夫妻財產制」，民法第1005條定有明文，是以兩造之夫妻
      財產制應以法定財產制為其夫妻財產制。又現行民法第10
      30條之1 及第1030條之4 ，分別於91年6 月26日修正及增
      訂，而民法親屬篇對於修正前及增訂前所發生之親屬事件
      ，並未規定得溯及既往適用上開規定，故依親屬篇施行法
      第1 條之規定：「關於親屬之事件，在民法親屬編施行前
      發生者，除本施行法有特別規定外，不適用民法親屬編之
      規定；其在修正前發生者，除本施行法有特別規定外，亦
      不適用修正後之規定。」，故本件分配夫妻剩餘財產事件
      不適用91年6 月26日公佈而於91年6 月28日生效施行之法
      定財產制新制，仍應適用74年6 月3 日公佈而於74年6 月
      5 日生效施行之法定財產制。又查聯合財產制剩餘財產分
      配請求權之計算，係以婚姻關係存續中所取得現存之財產
      ，扣除婚姻關係存續中所負之債務後，如有剩餘，其剩餘
      財產之差額應平均分配，但因繼承或其他無償取得之財產
      ，不在此限，修正前之民法第10 30 條之1 第1 項復定有
      明文。
（三）又民法於74年6 月3 日增訂第1030條之1 剩餘財產分配請
      求權時，其立法理由為：「聯合財產關係消滅時，以夫妻
      雙方剩餘財產之差額，平均分配，方為公平，亦所以貫徹
      男女平等之原則。例如夫在外工作，或經營企業，妻在家
      操持家務、教養子女，備極辛勞，使夫得無內顧之憂，專
      心發展事業，其因此所增加之財產，不能不歸功於妻子之
      協力，則其剩餘財產，除因繼承或其他無償取得者外，妻
      自應有平均分配之權利，反之夫妻易地而處，亦然。爰增
      設本條第一項之規定。惟夫妻一方有不務正業，或浪費成
      習等情事，於財產之增加並無貢獻者，自不能使之坐享其
      成，獲得非分之利益。此際如平均分配，顯失公平，應由
      法院酌減其分配額或不予分配。爰增設第二項。」，足認
      本條係在保障婚姻關係中男女之平等，是凡夫妻雙方，對
      於聯合財產之增加有所貢獻者，不問何者對外發展事業、
      何者操持家務，均有請求分配剩餘財產之權利。原告於兩
      造婚姻期間在家操持家務，撫育子女襄助原告在外就職，
      依上開法條之立法理由說明，原告請求分配夫妻剩餘財產
      ，並無不公平之處，被告辯稱原告生性疏懶，其多次建議
      原告在外就業均遭拒絕，原告請求分配被告剩餘財產顯不
      公平云云，顯無足採。
（四）按剩餘財產差額之分配請求權，自請求權人知有剩餘財產
      之差額時起，二年間不行使而消滅，自聯合財產關係消滅
      時起，逾五年者亦同，前引民法第1030條之1 第3 項定有
      明文。本件原告於94年2 月25日提起本件訴訟時，距兩造
      90年10月23日離婚生效時，未逾5 年。被告雖辯稱原告之
      賸餘財產分配請求權已經罹於2 年時效而消滅云云。惟上
      述2年短期時效，乃自請求權人知有剩餘財產之差額時起
      算。而此處所謂「知有財產剩餘財產差額」，應係指明知
      對方財產狀況之意，否則如以兩造之賸餘財產於離婚或起
      訴離婚時，應有差額即謂應開始計算消滅時效，將顯失公
      平。本件原告於婚姻期間，並未經手被告之財務，自然不
      知被告之財產狀況，此由被告自辯兩造婚姻期間，並無民
      法第1022條之規定，被告無庸向原告陳報各筆金錢流向云
      云即可得知，且原告於90年間以上開台北地方法院89年婚
      字第207 號離婚判決為假執行之執行名義，向台北地方法
      院聲請假執行被告之財產時，僅扣押被告442669元之存款
      及薪資，足認當時尚不知被告有其他存款，此有原告提出
      之本院94年4 月6 日90高貴民吉九十執助字第104 號執行
      命令、台北地方法院90年12月4 日北院錦九十民執丑字第
      1231號執行命令及查扣被告當時任職於私立○○技術學院
      應領薪資支票8 紙等為證，且原告直至92年5 月15日，被
      告在台北地方法院審理90年度重訴字第3068號塗銷抵押權
      事件中，自稱「我的帳戶是00000000000 第一銀行旗山分
      行，有四百萬元之基金可供原告查封，我另有一百萬元的
      現金存在土地銀行美濃分行，也可供原告查封」等語，始
      知悉被告另有財產，此亦有原告提出之該案92年5 月15
      日言詞辯論筆錄1 份在卷可查，足認在92年5 月15日之前
      ，原告對於被告之財產狀況，包含有無負債或存款、投資
      情形並無全盤之了解。被告雖辯稱原告在離婚時或至遲於
      91年11月21日即知雙方有賸餘財產差額，並引原告於上開
      90年度重訴字第3068號塗銷抵押權之91年11月21準備書狀
      之陳述：「被告自陳其已為原告提供全額擔保，絕非無資
      料之人，益證被告為了詐害原告債權，確有故意拖產之行
      為，自陷於無資力狀態，使原告無法透過法院強制執行程
      序獲得清償」等語為據。惟由原告於該書狀之陳述，恰可
      證明原告確實不知被告財產狀況，始以書狀推論指陳自被
      告供稱已為原告提供足額擔保一詞，可知被告有脫產之嫌
      等語，且被告於92年5 月15日，始於同案言詞辯論時，供
      稱另有400 萬元基金及100 萬元存款可供執行等語，原告
      至此始知悉被告至少有500 萬元之資產係其先前所不知，
      更足認原告確實不知被告之財產狀況，從而被告辯稱原告
      之賸餘財產分配請求權已罹於消滅時效一節，不足採信。
（五）又關於兩造婚後財產之範圍及價值之計算時點，91年6 月
      26日修正前之民法第1030條之1 未如新法第1030條之4第1
      項但書，明定以起訴時為準，惟剩餘財產分配制度，在於
      考量夫妻於婚姻關係存續中，其財產之增加，係夫妻共同
      努力、貢獻之結果，故賦予夫妻因協力所得剩餘財產平均
      分配之權利。但夫妻一旦提起離婚之訴，其婚姻基礎既已
      動搖，自難期待一方對於他方財產之增加再事協力、貢獻
      ，是夫妻於離婚訴訟合併或以反訴請求分配剩餘財產時，
      其財產範圍及其價值之計算，以提起離婚訴訟時為準，實
      乃法理，是以於新法修正前，自應依此基準計算，此有最
      高法院93年度台上字第2010號、95年台上字第2150號之裁
      判要旨可參，是以參照上開判決所揭示適用法理以追求公
      平性之意旨，本院認為兩造之聯合財產關係消滅時間雖係
      在90年10月23日，基於上開法理之說明，應依法理認為應
      以原告反訴請求離婚時即89年3 月8 日為確定兩造剩餘財
      產之範圍及價值。
（六）原告主張被告於原告89年3 月8 日反訴離婚時，無債務，
      但於89年5 月至6 月間至少有14865620元存款一節，業據
      提出第一商業銀行旗山分行93年3 月17日一旗字第58號函
      所附之被告存款帳戶往來明細（見卷二140 頁）為證，堪
      信屬實。被告雖辯稱其於89年3 月8 日之存款餘額為12
      56198 元，並非14865620元。因被告自88年後半期至89年
      春天（5 至6 月間），在越南金屋藏嬌，數度攜鉅款至越
      南花光，並無剩餘云云。惟查，倘被告確有攜帶千餘萬元
      之新台幣至越南，應有外匯或換匯證明，惟被告無法提出
      上開金額流向之證據，且被告辯稱因在越南娶親而花費千
      餘萬元，亦與一般常情不符，故所辯不足採信。
（七）原告另主張其於89年3 月8 日反訴離婚時，並無債務，而
      其剩餘財產則為90438 元，業據其提出臺灣銀行第000000
      00 0000 號存摺明細（89年2 月16日存款餘額7456元）、
      文山木新郵局第000000-0帳戶存摺明細（89年3 月8 日存
      款餘額43865 元、台北銀行木新辦事處第000000000000號
      帳戶存摺明細（89年1 月17日存款餘額39117 元）等為證
      （見卷二148 、231 、233 頁），經核無誤，堪信屬實。
      被告雖辯稱原告之剩餘財產為9090438 元，並以前詞置辯
      ，惟查：除原告自承尚有90438 元之剩餘財產為被告所引
      用外，被告另主張原告有一筆237 萬元之剩餘財產、一筆
      95萬元之剩餘財產、一筆存款至少本金300 萬元、一筆26
      8 萬元之剩餘財產等，均為原告所否認，且查，上開237
      萬元部分，被告曾於79年間控告原告侵占，已經檢察署為
      不起訴處分，被告無法證明上開金額於89年3 月8 日起訴
      時，原告尚有留存。至於95萬元部分，原告辯稱係向他人
      借貸提存，且提存之時間在89年3 月9 日之後，尚不應入
      剩餘財產內。另300 萬元本金部分，係被告依北市銀、郵
      匯局84年間之一年期定期利率標準所為之估算，本金應係
      指同筆之上開237 萬元，且係離婚前5 年之事，而被告無
      法舉證證明原告之上開本金、利息收入現尚存在。另268
      萬元遭隱匿部份，原告否認之，且被告無法證明該筆金額
      於89年3 月8 日時，尚屬存在。縱認原告於89年3 月8日
      時，有該筆金額藏匿於兩造長子丁○○、次子戊○○名下
      ，因本件並無民法第1030條之3 之適用，故原告縱有藏匿
      該筆金額，亦不列入原告剩餘財產範圍。縱上所述，被告
      上開辯稱，尚難採信。又退一步言，縱使原告於反訴離婚
      時，確有9090438 元之存款，然此與被告上述1486 5620
      元之賸餘財產相較，亦有577518 2元之差額，原告請求分
      配上開差額之200 萬元，亦未逾其中之半數2887591 元。
（八）綜上所述可知，原告於89年3 月8 日起訴時，有婚後賸餘
      財產90438 元、被告有賸餘財產14865620元，是以兩造剩
      餘財產差額達14775182元，此外縱使認為原告之賸餘財產
      為被告辯稱之9090438 元，然此與被告上述1486565 20 元
      之賸餘財產相較，亦有5775182 元之差額，是以不論原告
      之賸餘財產以上述何者為計算基準，原告依91年6 月26日
      修正前第1030條之1 之規定：「聯合財產關係消滅時，夫
      或妻於婚姻關係存續中所取得而現存之原有財產，扣除婚
      姻關係存續中所負債務後，如有剩餘，其雙方剩餘財產之
      差額，應平均分配，但因繼承或其他無償取得之財產不在
      此限。」，請求被告給付剩餘財產差額中之200 萬元及自
      起訴狀繕本送達被告翌日起（94年3 月5 日）至清償日止
      ，按年息百分之5 計算之利息，核屬正當，應予准許。
（九）兩造均陳明願供擔保，以代釋明，請准宣告假執行及免假
      執行，依法核無不合，爰酌定相當金額分別准許之。
四、本件事證已臻明確，兩造其餘陳述及攻擊方法，核與判決之
    基礎無影響，自無庸逐一論述，併此敘明。
五、據上論結，原告之訴為有理由，依民事訴訟法第78條、第39
    2 條，判決如主文。
中    華    民    國    97    年    6     月    18    日
                  家事法庭法  官  吳文婷
上為正本係照原本作成。
如不服本判決，應於送達後20日內，向本院提出上訴狀。
中    華    民    國    97    年    6     月    24    日
                          書記官  黃進遠




司法院資訊處製作；財團法人民間司法改革基金會備份。
